【裁判字號】    98,訴,141
【裁判日期】    980807
【裁判案由】    殺人未遂等
【裁判全文】
臺灣新竹地方法院刑事判決               98年度訴字第141號
公  訴  人  臺灣新竹地方法院檢察署檢察官
被      告  甲○○
選任辯護人  彭火炎律師
            張玉琳律師
上列被告因殺人未遂等案件，經檢察官提起公訴（98年度偵字第
1924號），本院判決如下：
    主  文
甲○○犯攜帶兇器強盜罪，處有期徒刑玖年；又犯傷害罪，處有
期徒刑拾月；應執行有期徒刑玖年陸月。
    事  實
一、甲○○因失業需款孔急，竟意圖為自己不法所有，於民國98
    年2 月17日22時許駕駛其所有車號9005-EB 號自用小客車，
    至新竹縣寶山鄉「寶山鄉柑桔產銷班」前方50公尺轉彎處預
    先埋伏，企圖以製造假車禍再進行強盜之方式，鎖定獨自夜
    歸婦女為下手目標，嗣於同日22時40分許，適有丙○○騎乘
    車號GZN-756 號重型機車行經前述甲○○埋伏地點，甲○○
    乃駕駛上開車輛尾隨在後，俟車行至新竹縣北埔鄉○○路「
    鴻福高爾夫球場」入口處，甲○○即故意加速追撞丙○○所
    騎乘之上開機車，丙○○倒地後，甲○○佯裝下車查看，協
    助將丙○○之機車移到路旁，並以載送丙○○回家為由誘使
    丙○○上車，丙○○不疑有他，乃於同日接近23時許坐上甲○○車內右後座位，嗣甲○○搭載丙○○沿寶山路往北埔方
    向駕駛，經由埔心街109 巷走到台三線，行至新竹縣峨眉鄉
    台三線南下84公里處龍鳳饌餐廳時，突然右轉駛進龍鳳饌餐
    廳對面較偏僻之產業道路內，此時丙○○發覺有異，要求甲○○立即調頭，甲○○佯稱：「好」後便調頭停車，停好車
    即下車開啟後車箱取出預藏之客觀上足以供兇器使用之水果
    刀1 把及鐵棒1 支，並先將鐵棒放在後車箱蓋上，而右手持
    水果刀，打開丙○○所在之右後車門，以左手勒住丙○○之
    頸項，將刀子指向丙○○，要丙○○交出錢，丙○○心中害
    怕大叫救命，甲○○乃用手摀住丙○○嘴巴，並欲以置於副
    駕駛座椅背之透明膠帶捆住丙○○之嘴巴，惟丙○○一直呼
    救掙扎，而沒有捆成，甲○○遂質問丙○○：「你想死了嗎
    ？」，丙○○因驚惶仍掙扎反抗，甲○○為制伏丙○○，乃
    以所持之水果刀刺向丙○○之頭部、臉部及胸部共1 刀，致
    丙○○受有頭皮切割傷約4 公分、顏面撕裂傷長約12公分及
    左胸壁穿刺傷之傷害，而陷於無法抗拒之情狀，僅能哀求詢
    問甲○○：「我跟你無冤無仇，為何你要傷害我？」，甲○○答稱：「我要錢。」，丙○○說：「那我錢給你。」，甲○○就停止行為退出車外表示同意，丙○○被迫將其所有放
    在車上後座之皮包1 個留置交予甲○○（內有三星牌行動電
    話1 支、股票機1 台、現金新臺幣約1000元、消費卷8000餘
    元、郵局、合作金庫存摺各1 本、郵局提款卡1 張及國民身
    份證件1 枚等），並馬上奪車門而出欲逃離現場；詎俟丙○○下車準備離去時，甲○○竟另基於傷害丙○○之犯意，持
    上開放置於後車箱蓋上之鐵棒自丙○○後面攻擊丙○○之頭
    部，致丙○○受有腦震盪之傷害，丙○○當場雖感到一陣暈
    眩而跌倒，然一經回神後仍本能性地起身頭也不回奔跑逃離
    現場，甲○○則於搶得上開財物後駕車離開，丙○○則奔向
    台三線大馬路呼救，約3 分鐘後行經台三線上位於新竹縣峨
    嵋鄉中盛村6 鄰297 號由盧進發所開設之峨嵋民俗博物館民
    宅，乃向屋主盧進發敲門求救，經盧進發報警前來將丙○○
    送醫急救，並於丙○○身上扣得沾有血跡之上開透明膠帶片
    段，乃將其上殘留之指紋送請鑑定，得悉嫌犯係轄內居民甲○○，遂透過平常與甲○○較為熟識之乙○○警員以電話勸
    導甲○○出面投案，嗣於98年2 月25日甲○○透過轄區議員
    彭進添協同投案，而查獲上情。
二、案經丙○○訴由新竹縣政府警察局竹東分局報告新竹地方法
    院檢察署檢察官偵查起訴。
    理  由
一、按「被告以外之人於審判外之陳述，雖不符前四條之規定，
    而經當事人於審判程序同意作為證據，法院審酌該言詞陳述
    或書面陳述作成時之情況，認為適當者，亦得為證據。」、
    「當事人、代理人或辯護人於法院調查證據時，知有第一百
    五十九條第一項不得為證據之情形，而未於言詞辯論終結前
    聲明異議者，視為有前項之同意。」，刑事訴訟法第159 條
    之5 定有明文。經查：本院以下所引用被告以外之人於審判
    外之言詞或書面陳述，雖均屬傳聞證據，然被告對該證據之
    證據能力均未表示異議，本院審酌上開證據作成時之情況，
    亦認為無不當之處，依上開規定乃有證據能力，合先敘明。
二、訊據被告對於上開攜帶兇器強盜犯行，固迭於警詢、偵查及
    本院審理中大致坦承不諱，然辯稱：伊於車內係因與被害人
    發生拉扯，所持之水果刀方不小心劃傷被害人頭部、臉部及
    胸部等語，經查：
  (一)被告上開犯行，業據證人丙○○於本院審理中證述：「被告
    開車來撞我，我倒下去後，我爬起來後，他向我說對不起，
    我說你為何撞我，他說他喝一點酒，他說請我坐他的車，他
    要載我回去，我說好，他就載我從小路那邊去，我說路不對
    ，我叫他調頭，然後他就把車停下來，他下車從車後面拿鐵
    棒和刀子，當時我不知道，鐵棒多長我沒有印象了，刀子大
    約有30公分，當時我坐在車子的右後方，他開車門坐靠近我
    的位置，他先用手摀住我的嘴巴，我就大聲呼救，他就拿刀
    子殺我…」、「他說『你要死是嗎？』，我說我跟你沒有仇
    你為何要傷害我，他說他要錢，我就說好，我錢給你，但請
    你放我走…」、「我整個錢包統統都放在他的車子內，還沒
    有發生事情前，我把錢包放在手提袋內，放在座位的旁邊，
    他摀住我的嘴巴後，我想說就丟給他，沒有拿就跑了。」等
    語明確。
  (二)而被害人丙○○逃跑後沿路呼救，終向盧進發求救等情，亦
    據證人盧進發於警詢證述略以：「98年2 月17日23時左右當
    時我已經上床睡覺，突然遠遠聽到女子淒厲的叫聲，我下床
    打開鐵門查看時，結果發現丙○○從50公尺處，北埔食堂路
    邊小跑步下來一直在呻吟…我嚇了一跳，問他發生甚麼事，
    他說他騎機車被人追撞後，人家要殺他…。」等語明確。
  (三)被告雖辯稱：伊係於拉扯間不小心持刀劃傷丙○○等語，然
    被告係為制伏被害人丙○○遂行其強盜犯行，而故意刺傷被
    害人丙○○，並非不小心劃傷等情，業經證人丙○○到庭證
    稱：「被告在車內有拿水果刀刺我，他先靠近我，他用左手
    繞過我的頸部摀住我的嘴巴，我有反抗，他說你想死嗎，他
    也有嘗試用膠帶綁住我的嘴巴，但是我有反抗，他沒有貼住
    ，他右手反手持刀由上往下沿著我的左臉方向刺向我的胸部
    ，所以我的左臉被他劃了一道很長的傷口。」、「被告刺完
    我之後，我有反抗，所以我用手去撥去嘗試搶他的刀子…」
    、「（他用刀子刺你的力道如何？）我想我沒有命了，他的
    力氣就是感覺要刺過來樣子。（你當下覺得被告拿水果刀刺
    你，是因為跟你拉扯而不小心劃傷你？）不是不是，絕對不
    是這樣子，因為他很明顯就是刺向我。」、「他左手摀住我
    的嘴巴，後來拿刀刺我之前，我並不知道他持刀刺我，我是
    被他持刀由上往下刺我後，才知道。」，而觀諸被害人丙○○受傷部位恰係自頭部、左臉部、左胸壁連成一線，臉部傷
    口長達12公分，頭皮傷口亦長達4 公分，與被害人丙○○形
    容當時被告下手係刻意由上往下之方向相符，且衡情被告倘
    係不小心割傷被害人，其割傷之範圍亦不致於如此廣泛，是
    被告上開所辯，顯不足採，其以水果刀刺傷被害人丙○○之
    強暴方法，遂行其強盜取財犯行，甚為明確。
  (四)此外，自被害人丙○○身上扣得上開殘留血跡透明膠帶上之
    指紋，經送請內政部警政署刑事警察局鑑定，經輸入電腦比
    對確認結果，與甲○○指紋卡之右中指指紋相符，亦有該局
    98年2 月24日刑紋字第0980023520號函暨鑑驗書在卷可稽，
    另並有竹東榮民醫院被害人丙○○之診斷證明書、丙○○手
    術照片、司法警察於案發現場之採證照片、竹東榮民醫院98
    年5 月22日竹醫醫字第0980002385號函檢送丙○○就診病歷
    附卷可參。綜上，被告攜帶兇器強盜犯行，事證明確，堪予
    認定。
三、另被告於強盜取得被害人丙○○皮包後，另行起意傷害丙○○犯行部分，亦據被告於本院審理中坦承不諱（本院審理卷
    頁30、71，按：被告僅係否認出於殺人犯意），且查：
  (一)被告傷害犯行，亦經證人丙○○到庭證稱：伊一下車要離開
    時，被告突然就拿鐵棒毆打伊頭部，伊被擊倒的一瞬間一陣
    暈眩，不知道發生何事，跌倒之後就馬上爬起來逃跑等語明
    確，且被害人丙○○因此受有腦震盪之傷害，亦有上開竹東
    榮民總醫院診斷證明書、病歷資料在卷可稽。
  (二)至於被告就其傷害被害人之動機雖辯稱：被害人下車後仍有
    與伊發生拉扯，伊方持鐵棒打被害人頭部等語，然查：被害
    人丙○○甫下車剛站直起來，被告即持鐵棒自丙○○身後攻
    擊丙○○，其間丙○○並無與被告發生拉扯等情，業據證人
    丙○○於本院證述：「被告說的不對，我一出車門才剛站直
    起來，他就從我後面打我，我根本沒有正面看到他作勢要打
    的動作，我也根本沒有跟他有任何拉扯的動作，他那時候已
    經把手從我身上解掉讓我出車門，我怎麼還會跟他拉扯。」
    、「（被告那時右手上有無拿刀？）我沒有看，我不知道，
    我一下車就趕快要跑掉了，所以我下車之後我根本沒有跟他
    拉扯。」等語明確，而衡諸常情，被害人當下能夠獲得被告
    首肯離開現場，已是不幸中之大幸，其下車後急忙逃離現場
    於時間上尚嫌不足，焉有可能再拉扯、挑釁被告，故本院認
    證人所證較為可信，被告所辯與常情不符，並不足採。
  (三)綜上，被告此部分傷害犯行，亦事證明確，堪予認定。
四、至於公訴人雖認：被告於車內以所持之水果刀朝丙○○之頭
    部及胸部猛刺，所刺者均屬人體致命部位，俟丙○○下車時
    ，復持鐵棒攻擊丙○○之頭部，致丙○○當場昏厥，下手甚
    重，可見被告係基於故意殺人之犯意為之等語，然查：
  (一)殺人罪與傷害罪之區別，應以有無殺人故意為斷，即行為人
    於下手時有無決意取被害人生命為準，至於被害人受傷處是
    否致命部位，及傷痕多寡、輕重為何等，僅得供審判者心證
    之參考，究不能據為絕對之標準；行為人於行為當時，主觀
    上是否有殺人之故意，除應斟酌其使用之兇器種類、攻擊之
    部位、行為時之態度、表示外，尚應深入觀察行為人與被害
    人之關係、衝突之起因、行為當時所受之刺激、下手力量之
    輕重，被害人受傷之情形及行為人事後之態度等各項因素綜
    合予以研析，殊不能僅以口頭之詞語，遽認其必有殺人之犯
    意（最高法院20年非字第104 號判例、78年台上字第5216號
    判決意旨參照）。
  (二)被告於車內對被害人丙○○強盜取財時，固曾以所持之水果
    刀刺傷丙○○，然觀諸被告上開犯案過程，其初於丙○○在
    車內呼叫反抗時，乃先警告丙○○：「你想要死了嗎？」，
    客觀上研判其僅欲強盜錢財，不欲傷害丙○○，故恫嚇被害
    人丙○○勿再呼叫反抗而驚動附近人車；又被告持刀刺傷丙○○後，丙○○哀求質問被告為何傷害伊時，被告即稱：「
    我要錢。」，丙○○表示願意交付錢財後，被告即停止強暴
    行為退出車外，亦經證人丙○○到庭證述明確（審理卷頁66
    ），益證被告犯案之動機僅止於強盜被害人丙○○之錢財，
    無欲多生事端殺人鑄成無法回復之過錯。
  (三)又被告係持刀由上往下，沿被害人左臉方向刺向左胸部1 刀
    ，並非持刀朝被害人頭部、胸部猛刺數刀，亦經證人丙○○
    於本院證述：「（你抓到被告的手後，他有繼續再刺或傷害
    你嗎？）被告只有刺1 刀而已，因為後面我一直反抗。」等
    語在卷（審理卷頁66），故起訴書認被告持刀朝被害人之頭
    部及胸部猛刺等語，已有誤會，合先敘明；而衡情被告倘有
    殺害丙○○之犯意，於刺傷丙○○1 刀之後，因丙○○繼續
    反抗，其應會繼續猛刺丙○○才是，然被告卻無繼續砍殺丙○○，可見應無殺人犯意；再者，頭部、胸部雖係一般人重
    要之生命器官，且被害人頭部切割傷口雖亦達4 公分，臉部
    傷口雖亦達12公分，深度並及於肌肉層，然倘被告確有殺害
    丙○○之犯意，衡情其下手力氣必定十分強大，挑選部位亦
    必選擇容易斃命之咽喉或胸部心臟位置，然被害人受傷較為
    嚴重之部位卻係臉部，咽喉並未遭到攻擊，胸部亦僅係左胸
    壁皮肉挫傷，可知被告並無刻意攻擊被害人足以斃命之要害
    器官，而無殺人犯意。
  (四)又檢察官以被告於被害人下車離去前，持鐵棒毆打被害人頭
    部1 下，造成被害人昏厥之事實，認被告有殺人犯意，被害
    人亦陳稱：伊覺得當時被告敲擊的力量很大等語，然查：被
    害人丙○○係印尼出生，嗣後雖定居臺灣，然對於中文認得
    不多，此為丙○○於警詢所自承（偵查卷頁23），故對於事
    實情狀之形容，用語難免有失精確，其前於警詢、偵查雖屢
    次陳述：其遭被告以鐵棒襲擊後，當場「昏厥倒下，但又馬
    上清醒起來，趕快逃離現場」等語，然依其所述：「馬上清
    醒逃跑」等語，衡情應係「感到一陣暈眩」，而非「昏厥」
    ，此業經其於本院審理中釐清：「（你暈倒那是多久的時間
    ？）就一下子而已。（那是否是暈眩嗎？）應該是，反正我
    就是被擊到的一瞬間一陣暈眩，不知道發生什麼事，跌倒之
    後就馬上爬起來。」等語明確，則檢察官認為被告毆打被害
    人造成被害人「昏厥」等具有殺人犯意之基礎事實，即有誤
    會；再者，被害人丙○○遭被告強盜的地點係在台三線叉路
    內偏遠之產業道路，丙○○逃跑後尚約跑了3 分鐘方得遇到
    民宅求救，被告並未自後追趕上去，此為被害人丙○○當庭
    所自承，另從案發地點至被害人丙○○求救地點的距離至少
    達約800 公尺遠，此亦經證人乙○○警員到庭證述屬實，衡
    情，被告倘有殺害被害人丙○○之犯意，其於初次持鐵棒攻
    擊丙○○後，發現丙○○僅係暈眩，仍能爬起繼續逃跑，則
    其應會自後追緝砍殺，怎會容讓丙○○自由離去，在在均顯
    示其當時並無殺人之犯意。
  (五)綜上，檢察官認被告上開行為乃係基於殺人之犯意所為，均
    有誤會（至於被告上開傷害行為之評價，均詳見下述）。
五、論罪科刑：
  (一)按刑法第321 條第1 項第3 款所謂之兇器，其種類並無限制
    ，凡客觀上足對人之生命、身體、安全構成威脅，具有危險
    性之兇器均屬之（最高法院79年臺上字第5253號判例意旨參
    照）。本件被告持以犯案之水果刀1 把，雖因沒有扣案而無
    從供本院勘驗，然其係吾人日常家中使用之水果刀，業經被
    告自承在卷，且從刺傷被害人丙○○之結果，可知其質地堅
    硬、刀刃鋒利，客觀上顯然足以對人之生命、身體、安全構
    成威脅，具有危險性，故屬兇器，堪予認定。次按強盜罪雖
    非以傷害人之身體為當然之手段，然犯強盜罪，倘於實施強
    暴行為之過程中，別無傷害之故意，僅因強暴行為導致被害
    人受有傷害，乃施強暴之當然結果，不另論傷害罪。本件被
    告於車內對被害人丙○○實施強暴行為時，因被害人丙○○
    不斷呼救、反抗，被告因而持刀刺傷被害人丙○○，則被告
    刺傷被害人之目的應係為制伏丙○○，藉此達其取財之目的
    ，應屬其為強盜取財而實施之強暴手段一部分，則其因此造
    成丙○○所受之傷害結果，即應為其以強暴手段實施強盜犯
    行所吸收，不另論罪。至於被告於被害人下車準備離去之時
    ，復持鐵棒攻擊被害人頭部之行為，則係在強盜取財犯行既
    遂之後所為，顯然係另行起意之傷害行為，則應另行論罪科
    刑。
  (二)故核被告攜帶兇器對被害人施上開強暴行為，至使被害人無
    法抗拒，而交付財物之行為，係觸犯刑法第330 條第1 項之
    攜帶兇器強盜罪；被告於對被害人強盜之過程，持刀傷害被
    害人之行為，為強盜取財強暴行為之一部分，不另論罪，檢
    察官認被告持刀傷害被害人之行為，係基於殺人犯意所為，
    另觸犯刑法第271 條第1 項、第2 項殺人未遂罪嫌，乃有誤
    會，惟此部分本院既認應為被告強暴行為所吸收，自毋庸於
    主文另為無罪之諭知；另核被告於加重強盜犯行終了後，復
    另行起意持鐵棒攻擊被害人頭部之行為，係犯刑法第277 條
    第1 項普通傷害罪；檢察官認被告持鐵棒攻擊被害人頭部之
    行為，係接續上開持刀殺人犯意攻擊被害人，係觸犯殺人未
    遂罪嫌，乃有誤會，然其社會基本事實同一，且被告已就此
    部分犯罪事實充分答辯，對其訴訟上之防禦權亦無侵害，本
    院自得依職權變更法條併予審理之；被告所犯上開2 罪，犯
    意各別，行為互殊，應分論併罰。
  (三)爰審酌被告曾因重傷害、公共危險等案件，均經法院判處罪
    刑後給予緩刑，有臺灣高等法院被告前案紀錄表在卷可稽，
    其於法院多次給予自新之機會後，仍不知警惕自己，尊重他
    人，竟僅因經濟能力不佳，即於夜間偏僻處所，利用假車禍
    之方式，持刀以強暴方式強取被害人財物，復持鐵棒傷害被
    害人身體健康，造成被害人身心難以彌補之傷害，惡性可謂
    十分重大，危害社會治安亦鉅，惟念其犯後經警員電話勸導
    投案時，即坦承犯行且哭泣表示認錯，嗣亦主動投案（此業
    經證人乙○○到庭證述在卷），於偵、審程序中坦承大部分
    犯行，態度良好，於案發時尚存一絲善念，容讓被害人離去
    ，幸未造成難以彌補之滔天過錯，又被告母親李高秀琴年齡
    高達55歲，罹患輕度肢體障礙殘障，其配偶係外籍新娘，尚
    育有乙名4 歲幼女，家庭符合社會局急難救濟對象等情，有
    本院依職權調得之被告全戶戶籍謄本、本院代為轉介之新竹
    縣北埔鄉鎮市急難救助申請表、電話紀錄、被告母親李高秀
    琴之殘障手冊等件在卷可稽，又被告犯後雖無法與被害人丙○○達成和解，賠償被害人丙○○全部損失，然業已委託家
    人勉力賠償被害人10000 元，亦有其提出之道歉信函、郵局
    匯票附卷可參，顯見犯後確有悔意，另斟酌被害人丙○○遭
    強盜之財物價值、所受傷勢、身心受害狀況、被告之教育程
    度、家庭環境等一切情狀，分別量處如主文所示之刑，並定
    其應執行之刑，以期自新。另被告所有持以犯案之水果刀1
    把、鐵棒1 支、透明膠帶1 捆，案發後業遭被告丟入寶二水
    庫而滅失，業據被告於警詢陳述明確，司法警察迄今亦無法
    查扣到案，顯見被告所言屬實，其既已滅失，本院即無宣告
    沒收之必要，併此敘明。
據上論結，應依刑事訴訟法第299 條第1 項前段、第300 條，刑
法第330 條第1 項、第277 條第1 項、第51條第5 款，判決如主
文。
本案經檢察官黃秋婷到庭執行職務。
中    華    民    國    98    年    8     月    7     日
                  刑事第二庭  審判長法官  彭政章
                                    法官  李毓華
                                    法官  蔡川富
以上正本證明與原本無異。
如不服本判決應於收受判決後10日內向本院提出上訴書狀，並應
敘述具體理由。其未敘述上訴理由者，應於上訴期間屆滿後20日
內向本院補提理由書 (均須按他造當事人之人數附繕本)「 切勿
逕送上級法院」。
中    華    民    國    98    年    8     月    7     日
                                  書記官  朱苑禎
中華民國刑法第330條
（加重強盜罪）
犯強盜罪而有第321 條第1 項各款情形之一者，處7 年以上有期
徒刑。
前項之未遂犯罰之。
中華民國刑法第277條
（普通傷害罪）
傷害人之身體或健康者，處3 年以下有期徒刑、拘役或1 千元以
下罰金。
犯前項之罪因而致人於死者，處無期徒刑或7 年以上有期徒刑；
致重傷者，處3 年以上10年以下有期徒刑。


司法院資訊處製作；財團法人民間司法改革基金會備份。
